【裁判字號】    99,上訴,147
【裁判日期】    990506
【裁判案由】    妨害性自主
【裁判全文】
臺灣高等法院高雄分院刑事判決         99年度上訴字第147號
上  訴  人
即  被  告  甲○○
指定辯護人  本院公設辯護人  李佩娟
上列上訴人因妨害性自主案件，不服臺灣高雄地方法院98年度訴
字第788 號中華民國98年11月24日第一審判決（起訴案號：臺灣
高雄地方法院檢察署97年度偵字第18729 號），提起上訴，本院
判決如下：
     主  文
上訴駁回。
     事  實
一、甲○○與代號0000-0000 號女子（民國71年1 月生，真實姓
    名、年籍均詳代號與姓名對照表，下稱甲女）係舊識，甲女
    曾在甲○○所經營位於高雄市○○區○○路104 號之「美金
    專業攝影公司」任職，97年3 月間甲女以出資合夥方式再至
    甲○○上開公司任職。97年4 月9 日（起訴書誤載為97年4
    月8 日）中午，甲女在上址2 樓甲○○臥室內編輯稿件，當
    日13、14時許，甲○○上樓向甲女告稱潮州高中畢業紀念冊
    的案子已得標，即藉機抱住甲女，並將甲女抱至床上，壓於
    甲女身上，不斷向甲女示愛，要求與甲女發生性關係，經甲
    女拒絕，甲○○仍不罷手，竟基於強制性交犯意，以違反甲
    女之意願之強暴方式，壓住甲女，親吻甲女臉頰及嘴、頸，
    以手撫摸甲女大腿，進而欲撫摸甲女下體時，甲女以遙控器
    砸甲○○頭部、抓其頭髮，甲○○亦未停止，持續壓住甲女
    ，甲女不得已乃以嘴咬甲○○右手上臂，並不斷啜泣、或假
    裝咳嗽要求喝水或佯裝胃痛吃藥上廁所，甲○○始中止行為
    ，讓甲女上廁所。迨當日17時許，甲○○見甲女下班時間將
    至，乃脫下自己之褲子，接續強制性交犯意，違反甲女意願
    ，以其性器官磨蹭甲女大腿，以腳夾住甲女雙腳，並以手伸
    入甲女底褲，試圖拉下甲女內褲，撫摸甲女下體。嗣因甲女
    嚎啕大哭，情緒失控，並不斷撞牆，甲○○始作罷而未對甲
    女強制性交得逞。
二、案經甲女訴由高雄市政府警察局小港分局報請臺灣高雄地方
    法院檢察署檢察官偵查起訴。
     理  由
壹、程序部分
一、被告以外之人於偵查中向檢察官所為之陳述，除顯有不可信
    之情況者外，得為證據。刑事訴訟法第159 條之1 第2 項定
    有明文。又除法律另有規定者外，不問何人，於他人之案件
    ，有為證人之義務，而證人除未滿16歲或因精神障礙，不解
    具結意義及效果者外，應命具結；證人或鑑定人依法應具結
    而未具結者，其證言或鑑定意見，不得作為證據，刑事訴訟
    法第176 條之1 、第186 條第1 項、第158 條之3 分別定有
    明文。本件甲女於偵查中向檢察官所為之陳述，核屬居於證
    人地位而陳述其親身經歷之事實，其無前述依法不得令具結
    之情事，然未踐行合法具結之程序，應無證據能力。
二、按被告以外之人，於審判外之言詞或書面陳述，除法律有規
    定者外，不得作為證據；又被告以外之人（包括證人、鑑定
    人、告訴人、被害人及共同被告等）於檢察事務官、司法警
    察官或司法警察調查中所為之陳述，與審判中不符時，其先
    前之陳述具有較可信之特別情況，且為證明犯罪事實存否所
    必要者，得為證據，刑事訴訟法第159 條第1 項、第159 條
    之2 分別定有明文。是被告以外之人於司法警察（官）調查
    中所為之陳述，依刑事訴訟法第159 條第1 項規定，係屬傳
    聞證據，原則上無證據能力，惟如該陳述與審判中不符時，
    其先前之陳述具有較可信之特別情況，且為證明犯罪事實存
    否所必要者，依同法第159 條之2 規定（即刑事訴訟法第15
    9 條第1 項所指之「除法律有規定者外」），始例外認為有
    證據能力。如該陳述與審判中相符時，因該陳述並不符合刑
    事訴訟法第159 條之2 有關傳聞例外之規定，且逕行引用審
    判中之陳述即可，毋須再引用警詢中之陳述，故不得作為認
    定本案犯罪事實有無之證據。此時，當以其於審判中之陳述
    作為證據
三、本判決所引用之其餘證據資料（詳後引證據），其中傳聞證
    據部分，縱無刑事訴訟法第159 條之1 至第159 條之4 或其
    他規定之傳聞證據例外情形，亦因被告、辯護人、檢察官或
    同意可作為證據使用，或未聲明異議，依刑事訴訟法第159
    條之5 第1 項、第2 項之規定，本院審酌該等證據作成之情
    況，認為適當，應得為證據。至本判決未引用之證據，既未
    經援引為認定犯罪事實之基礎，爰不逐一論述該等證據之證
    據能力，附此敘明。
貳、實體部分
一、訊據上訴人即被告甲○○坦承與甲女係舊識，甲女曾在伊所
    經營位於高雄市○○區○○路104 號之「美金專業攝影公司
    」任職，97年3 月間甲女以出資合夥方式再至公司任職。97
    年4 月9 日中午，甲女在上址2 樓伊臥室內編輯稿件，當日
    13、14時許，伊上樓向甲女告稱潮州高中畢業紀念冊的案子
    已得標，伊抱住甲女，將之抱至床上，想要和甲女發生性關
    係，向甲女示愛，並親吻甲女臉頰及嘴、頸，以手撫摸甲女
    大腿，欲撫摸甲女下體時，甲女以嘴咬伊右手上臂，期間甲
    女有咳嗽、要求喝水、因胃痛吃藥上廁所、撞牆之舉，惟矢
    口否認有何強制性交犯行，辯稱：我告訴甲女接到生意，我
    們高興的擁抱在一起，2 人就情不自禁在床上親吻、愛撫，
    我想進一步和她作愛，她就歇斯底里狂叫，並咬我手臂，我
    就停止動作，我們發生爭吵，我跪下請她不要這樣歇斯底里
    狂叫，她要我寫悔過書，我不肯，我們一直耗著，我沒有使
    用暴力強壓甲女在床，亦沒有脫下褲子以性器官磨蹭甲女大
    腿或試圖拉下甲女內褲，2 樓房間內開攝錄影機，係防止小
    偷用的云云。
二、經查：
  (一)甲女於原審法院審理時證稱：「（97/4/8你跟被告在被告的
    美金專業攝影公司二樓是否有你告被告說被告要你作你不願
    意的事情？）是的，沒錯。」，「（請陳述當天的經過？）
    用餐過後，被告跟我說他有朋友要來，他要談事情，所以他
    叫我去樓上處理學校的畢業冊，他說樓上電腦比較快，然後
    我就去樓上用電腦，之後隔一段時間，被告就上來，跟我說
    對方可能晚一點到，快到的時候會打電話跟他說，接著我繼
    續用我的畢業冊，之後被告就推我。」，「（被告是抱你或
    是推你？）被告說他有好消息要告訴我，就是投標的學校有
    標上，被告說要慶祝，他就開始抱我。」，「（被告抱你時
    ，你的反應？）我就推開他，我想要站起來，剛開始是坐著
    的。接下來被告就開始上下其手，抱我到床上。」，「（之
    後被告抱你到床上之後有無發生什麼事情，或是你們的動作
    ？）他將我壓著，我就拿遙控器一直打他的頭，我就問他要
    做什麼，想要延長時間，讓他理性一點。」，「（被告有無
    告訴你，他要做什麼？）他的手還是一直拉我的底褲。」，
    「（當時你的動作？）我將他拉回來，我不可能讓他得逞，
    這也是我今天為何如此難過的事情。」，「（被告是否有親
    吻你？）有。」，「（問被告親吻你的時候，你的反應或是
    動作為何？）我剛開始拒絕，我嘗試了很多方法，想要以退
    為進，讓被告以為我答應了，再來想辦法，看看是否有時間
    或是空隙可以偷跑出去。」，「（你以何種方式偷跑？）先
    打他，假裝肚子痛，上廁所，我去廁所兩次，將水打翻在床
    上，假裝咳嗽，打翻水，我想這樣被告就無法繼續，結果被
    告還是一樣對我作我不想要他做的事情，第二次廁所回來之
    後，被告還是想要脫我的底褲，甚至將手伸進去。」，「（
    是否是要摸你的下體？）對。」，「（後來被告是否有露出
    他的性器官？）他將褲子脫掉，還將我的腳夾在他的兩腿之
    間。」，「（被告的手有無做什麼動作？）伸到我的褲子裡
    面，摸我的下體。」，「（之後被告有無停止作這樣的行為
    ？）我不知道那算不算停止，因為我開始大哭大鬧，大聲叫
    ，大聲喊，之後被告就開始安撫我的情緒，接著又開始剛剛
    的動作，所以這情況就一直反覆的發生，到最後，因為我要
    撞牆，所以被告才停止。」，「（被告說那天他與你是兩情
    相悅，為何被告會如此解讀？）我不懂被告兩情相悅的想法
    是哪裡來的，如果今天兩情相悅，我就不會打他，我也不會
    反抗，兩情相悅就會有意願發生正常的男女關係，今天就是
    因為我從來沒有喜歡過他，我根本不可能跟他發生任何事情
    ，我怎麼可能不反抗。」，「（剛剛陳述被告要強暴你，你
    所謂的強暴，是否是指要跟你發生性行為？）是的。」，「
    （上次本庭有問過你，你所謂的被告要強暴你是否指要跟你
    發生性行為，你回答是，你所謂的性行為是指被告要用他的
    陰莖插入你的陰道？）他有觸摸我的下體，他想要跟我發生
    關係。」，「（被告是否有想要以他的陰莖插入你的陰道？
    ）有。」，「（被告有什麼樣的行為讓你這樣認為，認為被
    告想要用他的陰莖插入你的陰道？）因為他的手伸到我的內
    褲裡面。」，「（還有無其他的讓你這麼認為？）他有將我
    的內褲拉下來，他自己的外褲也有拉下來，他沒有穿內褲，
    而且他的手想要進去我的下體，但是我阻止。」，「（被告
    的手想要進去你的下體，是指他的手指想要插入你的陰道內
    ？）對。」等語明確（原審即A5卷第18至21頁，A5卷第45
    至47頁）。衡之甲女與被告並無仇隙，甚且合夥經營攝影公
    司，本件案發時，該攝影公司甚至標到製作學校畢業紀念冊
    之工程，衡情應無蓄意誣陷而與被告決裂之可能，其所為證
    言應堪採信。此外，被告於案發後1 星期之97年4 月15日，
    經臺灣高雄地方法院檢察署檢察官送請鑑定結果：其右上臂
    瘀傷16×8 公分、擦傷0.5 ×0.3 ×2 公分、自述咬傷，右
    足1 ×0.2 公分擦傷乙情，有高雄市立小港醫院97年4 月15
    日診字第0970415039號診斷證明書（A1卷第21至22頁）在卷
    可稽，亦核與甲女證述情節相符，且依上開診斷證明書可見
    甲女於本件案發時咬被告手臂之力道應甚為用力，故傷痕於
    1 星期後鑑定時仍清晰可見，是亦符合甲女所稱，其以言語
    制止被告，被告不為所動，乃咬被告上臂乙節。
  (二)被告提出其與甲女相處時之錄影光碟，經原審法院勘驗結果
    為：錄影光碟內容大致清晰，檔案編號01001 內容顯示被告
    所處房間擺設為灰色衣櫥一組，灰紅椅子一張，紅色床罩及
    白色棉被，被告於光碟時間0 分0 秒時起，用手抱住甲女，
    甲女亦以手環抱住被告，畫面時間0 分56秒時，被告與甲女
    分開，於光碟所示時間1 分0 秒時，甲女往畫面左側離開畫
    面，被告從畫面右邊離開畫面。檔案編號0000000 內容顯示
    被告所處房間之擺設為灰色衣櫥一組，灰紅椅子一張，紅色
    床罩及白色棉被，畫面時間0 分0 秒時起，被告與甲女躺於
    床上擁吻，甲女裙子掀至腰間，雙手放於被告後頸，期間甲
    女右手呈抓男子左上臂，隨即放開，又放於被告後頸部乙節
    ，有卷附之錄影光碟（A2卷證物袋）、原審法院勘驗筆錄（
    A5卷第61反面），及錄影光碟檔案之翻拍照片（A5卷證物袋
    ）可稽，而其中檔案編號0000000 即為本件案發之部分過程
    ，為被告、甲女所是認（A5卷第48頁反面、第52頁反面），
    該錄影內容雖顯示被告與甲女躺於床上，互相擁吻，而未見
    被告有何強暴手段，亦未見甲女有何反抗舉止，然被告稱其
    房間內之攝影機係為其外出時防止小偷之用（A5卷第67頁反
    面）云云，惟被告與甲女當日均在公司，被告甚且以朋友要
    到公司洽談公事為由，請甲女至2 樓房間工作，何需特別打
    開房間內攝影機防止小偷？再細觀檔案編號0000000 之錄影
    內容，攝影機鏡頭角度正對床鋪，而非對著房內電腦或其他
    財產設備，又如何防止小偷？被告所辯，已有疑義；另被告
    自稱錄影帶時間有1 小時（A5卷第53頁），而被告與甲女於
    該錄影檔案中已躺於床上擁吻，顯見該錄影內容係擷取當日
    案發過程「中間」一小段，則若當日過程確如被告所辯，其
    與甲女2 人因工程得標，互相擁抱，並情不自禁躺於床上互
    相擁吻、愛撫，衡之一般常情，被告斷無知悉甲女將提出告
    訴後，刪除錄影帶其他內容，而僅將該段內容加以編輯擷取
    （A5卷第70頁）；佐以甲女於警詢、原審法院審理時均證稱
    ：伊咬被告上臂、假裝咳嗽，要求喝水後，被告均未停止，
    伊為趁機逃脫，只好先附和被告，假裝順從，當被告親吻伊
    時，伊未反抗等語明確（A1卷第5 頁、A5卷第51至52頁），
    而甲女於97年4 月12日製作第1 次警詢筆錄時，在無法預見
    被告會提出案發當日錄影光碟，或提出之內容為何之情況下
    ，即自承自己有順從被告而與之親吻之情節，故甲女所稱該
    情節係為求逃脫，假裝順從，應可採信。更何況縱如被告所
    述，雙方因工程得標，互相擁抱，並情不自禁躺於床上互相
    擁吻、愛撫，亦不表示甲女即有與被告性交之意願，且於甲
    女拒絕，歇斯底里狂叫，並咬其手臂（此為被告所自承），
    已明白表示不願與其性交時，仍繼續以強制之手段試圖對甲
    女性交，犯行已甚為明顯，是該錄影內容自難為被告有利之
    認定。另被告所提出與甲女相處之錄影光碟中，雖有與甲女
    擁抱、為甲女按摩手心之內容（A5卷證物袋）；甲女於原審
    法院審理時所證稱：未曾讓被告按摩手心等語（A5卷第17頁
    ）雖不實在，惟如上所述，上開行為亦難據此即認甲女同意
    與被告為性行為，附此敘明。
  (三)被告於原審法院審理時自承欲撫摸甲女下體時，甲女以嘴咬
    伊右手上臂，期間甲女有咳嗽、要求喝水、因胃痛吃藥上廁
    所、撞牆之舉（A5卷第66頁反面至第67頁），是若如被告所
    辯，其與甲女兩情相悅而發生親吻、愛撫等行為，甲女何須
    用力咬被告上手臂，又被告若係於甲女咬其上臂時即停止行
    為，甲女嗣後又何需有咳嗽、喝水、胃痛吃藥上廁所、撞牆
    之舉，被告所辯顯係卸責之詞，不足憑採。又被告於原審審
    理中亦自承當時是想要與甲女「做愛」，「做愛」就是「性
    交」等語（見原審訴字卷第65頁），此與被害人甲女證述之
    情節相符，足見被告上開舉動，係基於強制性交之意思而為
    ，並非僅基於強制猥褻之犯意。
  (四)綜上所述，被告基於強制性交之目的，以壓制甲女在床之強
    暴手段，親吻甲女臉頰及嘴、頸，以手撫摸甲女大腿及下體
    ，嗣因甲女激烈反抗、撞牆因而未得逞（障礙未遂）等事實
    ，均足堪認定，本件事證已臻明確，所辯顯係卸責之詞，不
    足採信，犯行堪以認定。
三、核被告所為，係犯刑法第221 條第2 項、第1 項之強制性交
    未遂罪。公訴意旨雖認被告有強制猥褻之故意與行為，無強
    制性交的故意，因認被告係犯刑法第224 條之強制猥褻罪等
    語，惟按刑法上之猥褻罪，係指姦淫以外，足以興奮或滿足
    性慾之一切色情行為而言，若行為人意在姦淫，而已著手實
    行且已達於用強程度，縱令未達目的，仍應論以強姦未逐，
    不得論以猥褻（最高法院63年臺上第2235號判例意旨參照）
    ；又凡本於姦淫之意思而施用強暴、脅迫之手段者，即使姦
    淫尚未開始，仍不得謂非著手強姦，原判決既認定上訴人圖
    姦某氏而掩住其口，挾持其脅肋，使不得聲張掙脫，則其強
    姦行為，自屬已經著手（29年上第2103號判例參照）。本件
    被告違反甲女意願，壓制甲女在床，親吻甲女臉頰及嘴、頸
    ，以手撫摸甲女大腿及下體等，意在與甲女作愛（即發生性
    行為），業據甲女及被告供述在卷（A5卷第21、45頁，A2卷
    第17頁），是被告應係基於性交之犯意而著手實行，公訴意
    旨認被告意在強制猥褻，容有誤會，惟起訴之社會基本事實
    相同，本院爰依刑事訴訟法第300 條規定予變更起訴法條。
    被告基於強制性交犯意，違反甲女意願，親吻甲女臉頰及嘴
    、頸，以手撫摸甲女大腿及下體，以其性器官磨蹭甲女大腿
    ，以腳夾住甲女雙腳，並以手伸入甲女底褲，試圖拉下甲女
    內褲，撫摸甲女下體之強制猥褻行為，係被告強制性交犯意
    下所為之前階段行為，為強制性交未遂罪所吸收，不另論罪
    。被告著手於強制性交犯行而不遂，依刑法第25條第2 項規
    定，按既遂犯之刑減輕之。
四、原審因而變更檢察官起訴法條，依刑法第221 條第2 項、第
    1 項、第25條第2 項之規定，並審酌被告不知潔身自愛，未
    克制情慾，對甲女性侵，嚴重侵害甲女之性自主權，對甲女
    之身心衝擊，不言可喻，且犯後否認犯行，難見悔意，惟念
    其無何不良前科，有其前案紀錄表為憑等一切情狀，量處有
    期徒刑2 年，認事用法，核無不合，量刑亦屬妥適。被告上
    訴意旨，仍執前詞，否認犯罪，指摘原判決不當，為無理由
    ，應予駁回。
據上論結，應依刑事訴訟法第368 條，判決如主文。
本案經檢察官方娜蓉到庭執行職務。
中    華    民    國    99    年    5     月     6    日
                    刑事第五庭  審判長法  官 曾永宗
                                      法  官 鍾宗霖
                                      法  官 任森銓

以上正本證明與原本無異。
如不服本判決應於收受本判決後10日內向本院提出上訴書狀，其
未敘述上訴理由者，並得於提起上訴後10日內向本院補提理由書
狀（均須按他造當事人之人數附繕本）「切勿逕送上級法院」。
中    華    民    國    99    年    5     月     6    日
                                      書記官 呂素珍
附錄本判決論罪科刑法條：
刑法第221條
對於男女以強暴、脅迫、恐嚇、催眠術或其他違反其意願之方法
而為性交者，處3 年以上10年以下有期徒刑。
前項之未遂犯罰之。

司法院資訊處製作；財團法人民間司法改革基金會備份。
